ACORDAO-COMPLETO-2405490

ACÓRDÃO 7127/2020 ATA 22/2020 - SEGUNDA CÂMARA

VISTOS, relatados e discutidos estes autos de reforma de militar do Comando do Exército;
ACORDAM os Ministros do Tribunal de Contas da União, reunidos em sessão da 2ª Câmara, diante das razões expostas pelo Relator, com fundamento no art. 71, inciso III, da Constituição Federal e nos arts. 1º, inciso V, 39, inciso II, e 45 da Lei 8.443/1992, em:
9.1. considerar legal o ato de reforma de Manuel Anselmo Zozimo de Abreu, provendo-lhe o devido registro;
9.2. considerar ilegal o ato de reforma de Ricardo Gomes Barbosa, devido ao cálculo da gratificação adicional por tempo de serviço no percentual de 14%, ao invés de 12%, recusando-lhe registro;
9.3. dispensar o ressarcimento das quantias indevidamente recebidas, em boa-fé, pelo interessado, consoante o Enunciado 106 da Súmula de Jurisprudência deste Tribunal;
9.4. determinar ao Comando do Exército que:
9.4.1. faça cessar, no prazo de 15 (quinze) dias, contado a partir da ciência desta deliberação, os pagamentos indevidos de gratificação adicional por tempo de serviço no percentual de 14%, promovendo a correção da vantagem para 12%, sob pena de responsabilidade solidária da autoridade administrativa omissa, consoante disposto nos arts. 71, inciso IX, da Constituição Federal e 262 do Regimento Interno desta Corte;
9.4.2. encaminhar novo ato de reforma à consideração da Corte de Contas, por intermédio do sistema e-Pessoal, com a correção do percentual da gratificação adicional por tempo de serviço para 12%;
9.4.3. dê ciência do inteiro teor desta deliberação a Manuel Anselmo Zozimo de Abreu e a Ricardo Gomes Barbosa, alertando este último de que o efeito suspensivo proveniente da interposição de eventuais recursos, caso não providos, não o exime da devolução dos valores indevidamente percebidos após a notificação;
9.4.4. envie a esta Corte de Contas, no prazo de 30 (trinta) dias, por cópia, comprovante de que o Sr. Ricardo Gomes Barbosa teve ciência desta deliberação.

Atos de reforma, submetidos, para fins de registro, à apreciação do Tribunal de Contas da União (TCU), de acordo com o art. 71, inciso III, da Constituição Federal.  Os atos foram cadastrados e disponibilizados ao TCU por intermédio do Sistema e-Pessoal, na forma do art. 2º e 4º da Instrução Normativa TCU 78/2018.

Segunda Câmara

Ministério da Defesa/Comando do Exército (Vinculador).

3. Interessados/Responsáveis:
3.1. Interessados: Manuel Anselmo Zozimo de Abreu (XXX.495.217-XX); Ricardo Gomes Barbosa (XXX.752.821-XX).

13.1. Ministros presentes: Ana Arraes (Presidente), Augusto Nardes, Aroldo Cedraz (Relator) e Raimundo Carreiro.
13.2. Ministros-Substitutos presentes: Marcos Bemquerer Costa e André Luís de Carvalho.

ACORDAO-COMPLETO-2452234

Acórdão 1691/2021 - Segunda Câmara

AROLDO CEDRAZ

O presente processo cuida de análise de atos de reforma, submetidos, para fins de registro, à apreciação do Tribunal de Contas da União (TCU) , nos termos do art. 71, inciso III, da Constituição Federal. 
2.	Incorporo a este relatório e transcrevo a seguir a instrução da Secretaria de Fiscalização de Pessoal (Sefip) (peça 5) , que contou com a anuência do corpo diretivo da unidade técnica (peça 6) :
"INTRODUÇÃO
Trata-se de atos de reforma, submetidos, para fins de registro, à apreciação do Tribunal de Contas da União (TCU) , de acordo com o art. 71, inciso III, da Constituição Federal.  Os atos foram cadastrados e disponibilizados ao TCU por intermédio do Sistema e-Pessoal, na forma do art. 2º e 4º da Instrução Normativa TCU 78/2018.
Os atos desse processo pertencem às seguintes unidades:
1.1. Unidade emissora: MINISTÉRIO DA DEFESA-COMANDO DO EXÉRCITO (VINCULADOR) .
1.2. Unidade cadastradora:  DIRETORIA DE INATIVOS E PENSIONISTAS.
1.3. Subunidade cadastradora: SUC11 - 11ª Região Militar.
EXAME TÉCNICO
Procedimentos aplicados
Os procedimentos para exame, apreciação e registro de atos de pessoal encontram-se estabelecidos na Instrução Normativa TCU 78/2018 e na Resolução TCU 206/2007. Essas normas dispõem que os atos de pessoal disponibilizados por meio do e-Pessoal devem ser submetidos previamente a críticas automatizadas, com base em parâmetros predefinidos.
As críticas das informações cadastradas na etapa de coleta do ato foram elaboradas e validadas levando-se em conta as peculiaridades de cada ato. Os itens verificados nessa etapa são inerentes a dados cadastrais, fundamentos legais, mapa de tempo, ficha financeira, assim como eventuais ocorrências de acumulação. Trata-se de verificações abrangentes, minuciosas e precisas e sem a necessidade de ação humana e, portanto, menos suscetível a falhas. As críticas aplicadas estão discriminadas no sistema, no Menu e-Pessoal, opção "Crítica", que podem ser acessadas mediante concessão de perfil específico a servidores do TCU responsáveis pela análise.
Além das críticas automatizadas, há verificação humana adicional no caso de haver alertas do sistema ou informações não formatadas, como esclarecimentos do gestor ou do controle interno.  
As críticas também consideram os registros do Sistema Integrado de Administração de Recursos Humanos (Siape) . O Siape disponibiliza informações atualizadas sobre as parcelas que integram os proventos, diferentemente, portanto, do e-Pessoal, que informa as parcelas no momento do registro do ato. 
Essa confrontação com o Siape fornece uma visão atual e verdadeira da situação, o que permite descaracterizar irregularidades e inconsistências que, embora constantes do e-Pessoal, já foram corrigidas.
As verificações detectadas nos atos encontram-se discriminadas na aba de pendências de cada ato no sistema e-Pessoal, bem como nos espelhos dos atos contemplados por esta instrução.
Exame das Constatações
Ato: 42587/2016 - Interessado: MANUEL ANSELMO ZOZIMO DE ABREU - CPF: XXX.495.217-XX
1.4. Parecer do Controle Interno: considerar o ato Legal.
1.5. Constatação e análise: 
1.5.1. Percentual informado para a rubrica 'ADIC TP SV' é maior que a quantidade de anos válida para fins de ATS, que é de 25 anos, conforme Mapa de tempos. 
a. Justificativa do Gestor de Pessoal: O militar tinha tempo de serviço ativo até 29/12/2000 de 25 anos, 4 meses, 19 dias mais somatório de tempo ponderado 6 meses.  
b. Análise do Controle Interno: Justificativa do gestor esclarece pendência
c. Análise da unidade técnica (Sefip/TCU) : deve ser acatada a justificativa do gestor.
1.6. O detalhamento da inconsistência acima elencada encontra-se no anexo II dessa instrução. 
1.7. Encaminhamento do ato: 
1.7.1. Considerar  LEGAL e conceder o registro do ato de MANUEL ANSELMO ZOZIMO DE ABREU.
Ato: 11520/2018 - Interessado: RICARDO GOMES BARBOSA - CPF: XXX.752.821-XX
1.8. Parecer do Controle Interno: considerar o ato Legal.
1.9. Constatação e análise: 
1.9.1. Percentual informado para a rubrica 'ADIC TP SV' é maior que a quantidade de anos válida para fins de ATS, que é de 12 anos, conforme Mapa de tempos. 
a. Justificativa do Gestor de Pessoal: Conforme documentação acostada ao processo de transferência para a reserva remunerada do militar, o adicional de tempo de serviço foi implantado com o percentual de 2% (dois por cento) a maior. No entanto, tendo em vista que já havia sido implantado  há mais de 5 (cinco) anos, a OM do militar foi orientada a adotar o procedimento descrito na Portaria n° 008-SEF, de 23 DEZ 03, bem como no Parecer n° 111-SEF, de 30 SET 13.Gestor anexou os seguintes documentos: Ficha Controle-Documento oficial,.
b. Análise do Controle Interno: Justificativa do gestor esclarece pendência
c. Análise da unidade técnica (Sefip/TCU) : deve ser acatada a justificativa do gestor.
1.10. O detalhamento da inconsistência acima elencada encontra-se no anexo II dessa instrução. 
1.11. Encaminhamento do ato: 
1.11.1. Considerar LEGAL e conceder o registro do ato de RICARDO GOMES BARBOSA.
CONCLUSÃO
A abrangência e a profundidade das verificações levadas a efeito fundamentam convicção de que os atos 11520/2018 e 42587/2016 podem ser apreciados pela legalidade, em razão de não terem sido encontradas irregularidades nos atos, de acordo com o item Exame das Constatações desta instrução.
PROPOSTA DE ENCAMINHAMENTO
Ante o exposto, com fundamento no art. 71, inciso III, da Constituição Federal, no art. 1º, inciso V, e art. 39, incisos I e II, da Lei 8.443/1992, no art. 260 do Regimento Interno do Tribunal de Contas da União, propõe-se: 
Considerar  LEGAIS e conceder o registro dos atos de RICARDO GOMES BARBOSA e MANUEL ANSELMO ZOZIMO DE ABREU."
3.	Divergindo parcialmente da Sefip, assim se pronunciou o Ministério Público junto ao Tribunal (peça 7) :
"2.	A SEFIP propõe a legalidade e o registro das concessões (peças n.ºs 5 e 6) .
3.	O ato de reforma por incapacidade do segundo sargento Ricardo Gomes Barbosa, com vigência a contar de 1.º/03/2017, consigna o pagamento de gratificação adicional por tempo de serviço no percentual de 14%, 2% acima do que seria devido. O gestor de pessoal apresenta a seguinte justificativa para o pagamento em questão (fl. 3 da peça n.º 3) :
"Conforme documentação acostada ao processo de transferência para a reserva remunerada do militar, o adicional de tempo de serviço foi implantado com o percentual de 2% (dois por cento) a maior. No entanto, tendo em vista que já havia sido implantado há mais de 5 (cinco) anos, a OM do militar foi orientada a adotar o procedimento descrito na Portaria n° 008-SEF, de 23 DEZ 03, bem como no Parecer n° 111-SEF, de 30 SET 13".
4.	Com as devidas vênias, compreendemos que a falha apontada nos proventos da reforma em questão não poderá ser relevada pelo simples decurso temporal. Ademais, suscitamos o entendimento firmado pela Súmula TCU n.º 278, segundo a qual:
"Os atos de aposentadoria, reforma e pensão têm natureza jurídica de atos complexos, razão pela qual os prazos decadenciais a que se referem o § 2º do art. 260 do Regimento Interno e o art. 54 da Lei nº 9.784/99 começam a fluir a partir do momento em que se aperfeiçoam com a decisão do TCU que os considera legais ou ilegais, respectivamente".
5.	Portanto, consideramos que não há como prosperar o ato de reforma de peça n.º 3, por constar o pagamento indevido de gratificação adicional por tempo de serviço no percentual de 14%, cabendo determinação ao órgão de origem para correção da referida vantagem para 12%.
6.	Observamos que o ato de peça n.º 3 ingressou no Tribunal em 24/07/2018, há menos de 5 anos, ficando dispensada a oitiva prévia do interessado, nos termos do entendimento firmado pelo Acórdão 587/2011-TCU-Plenário.
7.	Quanto à reforma de peça n.º 2, aquiescemos à proposição de legalidade e registro.
8.	Por todo o exposto, com as vênias de estilo por discordar parcialmente da proposição firmada pela Sefip em pareceres uniformes constantes de peças n.ºs 5 e 6, esta representante do Ministério Público de Contas propõe ao Tribunal que:
	8.1. considere ilegal e negue registro ao ato de reforma de Ricardo Gomes Barbosa (CPF n.º XXX.752.821-XX) - peça n.º 3 - devido ao cálculo da gratificação adicional por tempo de serviço no percentual de 14%, ao invés de 12%;
	8.2. dispense o ressarcimento das importâncias indevidamente recebidas de boa-fé pelo interessado, nos termos da Súmula TCU n.º 106;
	8.3. determine providências à 11.ª Região Militar, no prazo máximo de 30 (trinta) dias e em relação ao militar reformado Ricardo Gomes Barbosa, no sentido de:
	8.3.1. fazer cessar os pagamentos indevidos de gratificação adicional por tempo de serviço no percentual de 14%, promovendo a correção da vantagem para 12%, sob pena de responsabilidade solidária da autoridade administrativa omissa;
	8.3.2. encaminhar novo ato de reforma à consideração da Corte de Contas, por intermédio do sistema e-Pessoal, com a correção do percentual da gratificação adicional por tempo de serviço para 12%;
	8.4. considere legal e ordene o registro do ato de reforma de Manuel Anselmo Zozimo de Abreu (CPF n.º XXX.495.217-XX) - peça n.º 2."
É o Relatório.

não há.

Procuradora-Geral Cristina Machado da Costa e Silva.

PESSOAL. REFORMA. LEGALIDADE DE UM DOS ATOS DE REFORMA. REGISTRO. ILEGALIDADE DA CONCESSÃO DE REFORMA MILITAR REFORMADO POR INCAPACIDADE DEFINITIVA. PAGAMENTO DE GRATIFICAÇÃO ADICIONAL POR TEMPO DE SERVIÇO EM PERCENTUAL ACIMA DO QUE SERIA DEVIDO. NEGATIVA DE REGISTRO.

REFORMA (REFO)

Secretaria de Fiscalização de Pessoal (Sefip).

Conforme consignado no Relatório precedente, este processo cuida de análise de atos de reforma de militares do Comando do Exército, submetidos, para fins de registro, à apreciação do Tribunal de Contas da União (TCU) , nos termos do art. 71, inciso III, da Constituição Federal.
2.	O 	ato referente ao Sr. Manuel Anselmo Zozimo de Abreu deve ser considerado legal e registrado, de acordo com a proposta da Sefip, que contou com a anuência do Ministério Público junto ao Tribunal. Também, acompanho esse encaminhamento proposto.
3.	Entretanto, das apurações realizadas, constatou-se que o ato de reforma por incapacidade do segundo sargento, Sr. Ricardo Gomes Barbosa, com vigência a contar de 1/3/2017, inclui pagamento de gratificação adicional por tempo de serviço no percentual de 14%, ou seja, 2% acima do que seria devido. 
4.	O gestor de pessoal apresentou justificativas que foram acatadas pela Sefip, mas não pelo Parquet, que assim se manifestou em seu Parecer:
3. O ato de reforma por incapacidade do segundo sargento Ricardo Gomes Barbosa, com vigência a contar de 1.º/03/2017, consigna o pagamento de gratificação adicional por tempo de serviço no percentual de 14%, 2% acima do que seria devido. O gestor de pessoal apresenta a seguinte justificativa para o pagamento em questão (fl. 3 da peça n.º 3) :
"Conforme documentação acostada ao processo de transferência para a reserva remunerada do militar, o adicional de tempo de serviço foi implantado com o percentual de 2% (dois por cento) a maior. No entanto, tendo em vista que já havia sido implantado há mais de 5 (cinco) anos, a OM do militar foi orientada a adotar o procedimento descrito na Portaria n° 008-SEF, de 23 DEZ 03, bem como no Parecer n° 111-SEF, de 30 SET 13".
4. Com as devidas vênias, compreendemos que a falha apontada nos proventos da reforma em questão não poderá ser relevada pelo simples decurso temporal. Ademais, suscitamos o entendimento firmado pela Súmula TCU n.º 278, segundo a qual:
"Os atos de aposentadoria, reforma e pensão têm natureza jurídica de atos complexos, razão pela qual os prazos decadenciais a que se referem o § 2º do art. 260 do Regimento Interno e o art. 54 da Lei nº 9.784/99 começam a fluir a partir do momento em que se aperfeiçoam com a decisão do TCU que os considera legais ou ilegais, respectivamente".
5. Portanto, consideramos que não há como prosperar o ato de reforma de peça n.º 3, por constar o pagamento indevido de gratificação adicional por tempo de serviço no percentual de 14%, cabendo determinação ao órgão de origem para correção da referida vantagem para 12%.
5.	Com as devidas vênias por divergir da Unidade Técnica, entendo assistir razão ao MP/TCU. Não se justifica o pagamento superior ao legalmente consentido, não podendo o decurso do tempo socorrer o interessado neste caso, uma vez que o ato de reforma, dada sua natureza jurídica de ato complexo, tem fluência iniciada, para fins de prescrição, apenas a partir do momento em que se aperfeiçoa com a decisão do TCU sobre sua legalidade.
6.	Por essa razão, cumpre determinar ao órgão de origem que faça cessar os pagamentos indevidos de gratificação adicional por tempo de serviço no percentual de 14%, referente ao Sr. Ricardo Gomes Barbosa, promovendo a correção da vantagem para 12%, sob pena de responsabilidade solidária da autoridade administrativa omissa.
7.	Como o presente ato de aposentadoria deu entrada neste Tribunal há menos de cinco anos, não se aplica o procedimento de contraditório e de ampla defesa determinado pelo Acórdão 587/2011-TCU-Plenário, de modo que está adequada a proposta do Parquet para considerar ilegal e negar o registro do ato de reforma do Sr. Ricardo Gomes Barbosa, dispensando-se, contudo, o ressarcimento das quantias indevidamente recebidas de boa-fé, nos termos do disposto no Enunciado 106 da Súmula de Jurisprudência do TCU.
Ante o exposto, manifesto-me por que seja adotada a deliberação que ora submeto a este Colegiado.
TCU, Sala das Sessões Ministro Luciano Brandão Alves de Souza, em 23 de junho de 2020.
AROLDO CEDRAZ 
Relator